臺灣雲林地方法院民事判決
111年度訴字第324號
原      告  林世珍

訴訟代理人  吳炳輝  律師
被      告  邱義宗

上列當事人間請求返還土地事件，本院於民國111 年8 月2 日言
詞辯論終結，判決如下：
    主      文
原告之訴及假執行之聲請均駁回。
訴訟費用由原告負擔。
    事實及理由
一、原告方面：
  ㈠聲明：被告應將座落雲林縣○○鄉○○段000 地號土地中如
　　      附圖（即雲林縣斗六地政事務所民國111 年4 月27日
          土地複丈成果圖）編號A （面積283.64平方公尺）、
          B （面積144.03平方公尺）、C （面積135.34平方公
          尺）所示位置上之檳榔樹遷移並將占用之土地交還原
          告；及為以供擔保為條件之假執行宣告。
  ㈡陳述：
　　⒈伊所有座落雲林縣○○鄉○○段000 地號土地（下稱系爭土地
      ）上如附圖（即雲林縣斗六地政事務所民國111 年4
　　　月27日土地複丈成果圖）編號A （面積283.64平方公尺）
　　　、B （面積144.03平方公尺）、C （面積135.34平方公尺
　　　）所示位置為被告無權占用種植檳榔樹，為此爰依民法第
      767 條第1 項前段、中段規定，提起本訴。
　　⒉對被告抗辯之陳述：
　　　①被告固辯稱訴外人（即被告亡父）邱天位前於55年間因
        受赠而取得系爭土地中部分面積（應有部分49,272分之
        14,734），而於74年間又將其上揭應有部分中部分權利
        （應有部分5,311 分之873 ）出售予訴外人（即伊亡父
        ）林朝平，但因當時農地買賣受限於法令規定不得分割
        或移轉為共有，邱天位遂將其在系爭土地中之上開應有
        部分全數以買賣為由辦理移轉登記予林朝平，並與林朝
        平就其未讓售部分成立借名登記契約云云。但被告並未
        舉證以實，伊否認之。
　　　②其次，被告所提出之同意書其上署押均非林朝平所為，
　　　  且邱天位將系爭土地中之上開應有部分移轉予林朝平迄
        今已逾30餘年，均未見邱天位或被告主張有借名法律關
        係存在。　
二、被告方面：
　㈠聲明：駁回原告之訴。
　㈡陳述：
　　⒈系爭土地在未分割前，本為訴外人（即伊亡父）邱天位與
      他人所共有（邱天位之應有部分49,272分之14,734），嗣
      74年間邱天位將其在系爭土地之上開持分部分權利出售予
      訴外人（即原告之父）林朝平，惟因當時農業發展條例第
      30條及土地法第30條規定農地不得分割及移轉為共有，邱
      天位遂將其之系爭土地應有部分全部移轉予林朝平，但與
      林朝平另約明系爭土地仍由各人執掌，共同負擔稅捐，故
      自斯時起系爭土地中林朝平登記之應有部分，乃為渠等2
　　　人所共有，職是，邱天位仍為系爭土地實質共有人，並在
      其上種植檳榔樹迄今已有30餘年，後邱天位過逝，系爭土
      地中邱天位應有部分及其上所種檳榔樹乃由邱天位之全體
      繼承人所繼承。
　　⒉按64年7 月24日修正之土地法第30條規定，私有農地所權
      之移轉，其承受人以能自耕者為限，並不得移轉為共有。
      但因繼承而移轉者，得為共有。違反前項規定者，其所有
      權之移轉無效。其次，72年8 月1 日修正之農業發展條例
      第30條第1 項前段亦定明，每宗耕地不得分割及移轉為共
      有。兩造之先人於74年間就系爭土地應有部分所為買賣行
      為要已違反上開規定，應屬無效，故系爭土地仍為邱天位
      與他人所共有，邱天位死亡後其在系爭土地之應有部分應
      為其繼承人全體所繼承，原告提起本訴要無理由。
　　⒊退步言，縱認邱天位與林朝平間所為前開買賣要屬有效，
      惟林朝平僅向邱天位購買部分持分，但因農業發展條例限
      制農地不得移轉為共有，故而邱天位始將其在系爭土地之
      應有部分全數移轉予林朝平，但邱天位在其未出售部分仍
      繼續管理及使用，此由雙方所簽買賣合約及同意書可明，
      且邱天位並在系爭土地種植檳榔樹迄今已有30餘年，再者
      渠等2 人相鄰而居，若邱天位將其在系爭土地應有部分全
      數售予林朝平，則30餘年來林朝平均未向邱天位請求返還
      系爭土地，亦不符常理。顯見渠等2 人間應有借名關係存
      在。邱天位逝世後，邱天位在系爭土地之應有部分即為其
      繼承人全體所繼承，故原告訴請伊返還系爭土地，要屬無
      據。
三、得心證之理由：
　㈠按所有人對於無權占有或侵奪其所有物者，得請求返還之。
    對於妨害其所有權者，得請求除去之（民法第767 條第1 項
    前段、中段）。又當事人主張有利於己之事實者，就其事實
    有舉證之責任（民事訴訟法第277 條前段）。故以無權占有
    為原因，請求返還所有物之訴，被告對原告就其物有所有權
    存在之事實無爭執，而僅以非無權占有為抗辯者，原告對於
    被告無權占有之事實，無舉證責任。至被告應就其取得占有
    ，係有正當權源之事實須證明之；如不能證明，則應認原告
    之請求為有理由（最高法院72年度台上字第1552號、85年度
    台上字第1120號民事裁判要旨可參）。經查：
　　⒈原告主張：系爭土地為伊所有乙節，已據其提出與所述相
      符之系爭土地登記第1 類謄本影本1 份在卷（見本院斗六
      簡易庭110 年度六簡調字第421 號卷內第2 頁）為證，並
      為被告所不爭執，是以原告之上開主張為可採信。
　　⒉其次，系爭土地如附圖編號A （面積283.64平方公尺）、B
       （面積144.03平方公尺）、C （面積135.34平方公尺）
      所示位置現有被告種植之檳榔樹等情，要為被告所不爭執
　　　，並經本院斗六簡易庭承辦法官會同兩造履勘現場屬實，
      製有勘驗筆錄、現場照片等在卷（見上揭簡易事件卷內第
      60－65頁）足稽，且有本院斗六簡易庭囑託雲林縣斗六地
      政務事所測繪及函送之土地複丈成果圖（即附圖）在卷（
      見同上開簡易事件卷內第84頁）可考。職是，原告主張：
      伊所有系爭土地部分面積現為被告種植之檳榔樹所占用乙
      節，自堪信為真實。
　　⒊至被告則以上開情詞為辯，並提出系爭土地登記第2 類謄
      本、重測前古坑鄉棋盤厝段262 －4 地號土地登記簿謄本
　　　、不動產土地買賣契約書2 份、同意書（均影本）等在卷
      （見同上開簡易事件卷內第26－35、57－59頁）為證；而原
      告則否認渠等間就系爭土地中部分面積存有借名登記關係
      。但查：
　　　⑴系爭土地重測前原為古坑鄉棋盤厝段262 －4 地號（下稱
        262 －4 地號土地），該宗262 －4 地號土地於56年12月
        6 日之登記面積要有15,933平方公尺，而訴外人（即被
        告之亡父）邱天位於55年10月28日在該宗262 －4 地號
        土地之應有部分為49,272分之14,734（經換算持分面積
        約為4,764.51平方公尺），嗣邱天位於74年4 月間以買
        賣為由將其在該宗262 －4 地號土地之應有部分全數移
        轉登記予訴外人（即原告之先父）林朝平等各情
　　　　，此要有被告提出之系爭土地登記第2 類謄本、重測前
        古坑鄉棋盤厝段262 －4 地號土地登記簿謄本（均影本
　　　　）等在卷（見同上開簡易事件卷內第26－35頁）可稽，
        並為原告所不爭執。
　　　⑵其次，被告提出之訴外人林朝平與邱天位所簽訂之不動
        產土地買賣契約書2 份（見本案卷第39－41頁），其中1
         份載明本買賣標的為古坑鄉棋盤厝段262 －4 地號土地
        ，田13則，0.17甲（承租面積全部）；另1 份則載明本
        買賣不動產，屬賣主之自耕地（見契約書第7 條），買
        賣標的古坑鄉棋盤厝段262 －4 地號土地，田13則，1.5
        933公頃，持分49,272分之14,734，右買賣持分0.1
　　　　甲等語。是由上開文意可知，邱天位在該宗262 －4 地
        號土地，本有部分面積係供其自耕使用，另有部分面積
        則係出租（三七五租賃）予林朝平，嗣於74年2 月11日
        邱天位將其出租予林朝平之0.17甲土地及其所自耕土地
        中之0.1 甲（以上合計0.27甲，約為2,641.98平方公尺
　　　　）出售予林朝平。
　　　⑶又依被告提出之訴外人林朝平與邱天位所簽訂同意書（
　　　　見本案卷第37頁）其上記載有：「具同意書人林朝平、
        邱天位等二人，茲同意座落古坑鄉棋盤厝段262 －4 地
        號1 筆共有土地，地目田，12則，面積1.5933公頃，持
        分49,272分之14,734，因農業發展條例限制，將本持分
        以林朝平名義移轉登記，但同意書人林朝平、邱天位在
        本持分內擁有持分5,311 分之873 ，5,311 分之715 之
        權利面積，由各人執掌，共同負擔納稅外，登記名義人
        不得擅將該地設典、抵押，違背時應負損害賠償及…。
        具同意書人：林朝平。…具同意書人：邱天位。立會人
        ：賴天運。中華民國74年5 月18日」等語。雖該份同意
        書上其立書人林朝平之印文，與前揭不動產土地買賣契
        約書（見本案卷第39－41頁）立書人林朝平之印文，及
        本院向雲林○○○○○○○○所函調之林朝平印鑑資料，暨向古
        坑鄉農會所函調之林朝平存款印鑑資料（見本案卷第61
        、67頁），要有不同。但該份同意書上之邱天位及賴天
        運（即立會人）之印文，則與前揭不動產土地買賣契約
        書上邱天位及賴天運之印文俱屬相同。參以一人同時擁
        有數顆印章，亦屬常見。從而不能徒以原告否認該份同
        意書上立書人林朝平之印文，即認定該份同意書要非林
        朝平與邱天位所共同簽立，蓋原告亦無法舉證證明該同
        意書上之林朝平印文，非屬林朝文所為。
　　　⑷承上，74年2 月11日邱天位在該宗262 －4 地號土地之應
        有部分49,272分之14,734 其換算面積約有4,764.51平
        方公尺，而斯時邱天位所出售予林朝平之該宗262 －4 
        地號土地面積則僅共為0.27甲（即約為2,641.98平方公
        尺），但邱天位當時卻將其在該宗262 －4 地號土地之
        應有部分49,272分之14,734全數移轉並登記予林朝平乙
        節，業已詳述如上。參以民國72年8 月1 日修正公布之
        農業發展條例第30條亦定明：每宗耕地不得分割及移轉
        為共有。但因出售與毗鄰耕地自耕地自耕農而與其耕地
        合併者，得為分割；因繼承而移轉者，得為共有；共有
        耕地每人持達五公頃以上且有分割之必要者，得報經該
        省（市）主管機關核准分割為單獨所有；部分依法變更
        為非耕地使用者，其依法變更部分得為分割。職是，被
        告辯稱邱天位當時僅將該宗262 －4 地號土地部分面積
        （即0.27甲）出售予林朝平，至邱天位在該宗262 －4 
        地號土地之其餘面積則係借名登記予林朝平乙節，應非
        虛妄，堪可採信。
　㈡綜上，兩造之先人既就系爭土地中部分面積存有借名登記關
    係，且約明各自管領使用，迄已長達三十餘年，則原告以被
    告無權占用系爭土地如附圖編號Ａ、Ｂ、Ｃ等所示位置為由，
    請求被告將在上開位置所種植之檳榔樹移除，將所占用之土
    地交還原告，自與民法第767 條第1 項前段、中段未合，不
    應准許。又原告之訴既認為無理由，則其假執行之聲請亦缺
    乏宣告之依據，應併予以駁回。
四、本件事證已臻明確，兩造其餘攻擊防禦方法及舉證，與本判
    決結果不生影響，自無另逐一論列之必要，併予敘明。　　
五、結論：原告之訴為無理由，依民事訴訟法第78條，判決如主
    文。
中　　華　　民　　國　　111 　年　　8 　　月　　16　　日
                  民事第一庭    法  官  蔣得忠
以上正本係照原本作成。
如對本判決上訴，須於判決送達後廿日內向本院提出上訴狀。如
委任律師提起上訴者，應一併繳納上訴審裁判費。
中　　華　　民　　國　　111 　年　　8 　　月　　16　　日
                                書記官　陳映佐